ACORDAO-COMPLETO-2439113

ACÓRDÃO 12954/2020 ATA 41/2020 - SEGUNDA CÂMARA

VISTOS, relatados e discutidos estes autos de Tomada de Contas Especial (TCE) instaurada pela Secretaria Especial da Cultura, em desfavor de Joao Graf Schreiber Neto, em razão de omissão no dever de prestar contas dos recursos captados por força do projeto cultural Pronac 10-11669 "GADJO DILO" ("estrangeiro louco" em romani-língua cigana) ,
ACORDAM os Ministros do Tribunal de Contas da União, reunidos em Sessão da Segunda Câmara, diante das razões expostas pelo Relator, em:
                   9.1. considerar revel o responsável Joao Graf Schreiber Neto (CPF: XXX.380.019-XX) , para todos os efeitos, dando-se prosseguimento ao processo, com fulcro no art. 12, § 3º, da Lei 8.443/1992; 
                   9.2. julgar irregulares, nos termos dos arts. 1º, inciso I, 16, inciso III, alínea c, da Lei 8.443/1992, c/c os arts. 19 e 23, inciso III, da mesma Lei, as contas do responsável Joao Graf Schreiber Neto (CPF: XXX.380.019-XX) , condenando-o ao pagamento das importâncias a seguir especificadas, atualizadas monetariamente e acrescidas dos juros de mora, calculadas a partir das datas discriminadas até a data da efetiva quitação do débito, fixando-lhe o prazo de quinze dias, para que comprove, perante o Tribunal, o recolhimento das referidas quantias aos cofres do Fundo Nacional de Cultura, nos termos do art. 23, inciso III, alínea "a", da citada lei, c/c o art. 214, inciso III, alínea "a", do Regimento Interno do TCU.  
		Débitos relacionados ao responsável Joao Graf Schreiber Neto (CPF: XXX.380.019-XX) :
	Data de ocorrência
	Valor histórico (R$) 

	15/12/2011
	50.000,00

	27/12/2012
	42.091,42

Valor atualizado do débito (com juros) em 19/8/2020: R$ 159.300,52
                
9.3. aplicar ao responsável Joao Graf Schreiber Neto (CPF: XXX.380.019-XX) , a multa prevista no art. 57 da Lei 8.443/1992 c/c o art. 267 do Regimento Interno do TCU, no valor de R$ 10.000,00) , fixando-lhe o prazo de quinze dias, a contar da notificação, para que comprove, perante o Tribunal (art. 214, III, alínea "a", do Regimento Interno do TCU) , o recolhimento da dívida aos cofres do Tesouro Nacional, atualizada monetariamente desde a data deste Acórdão até a do efetivo recolhimento, se pagas após o vencimento, na forma da legislação em vigor;
 9.4. autorizar, desde logo, a cobrança judicial das dívidas, caso não atendidas a notificação, na forma do disposto no art. 28, inciso II, da Lei 8.443/1992;
 9.5. autorizar também, desde logo, se requerido, com fundamento no art. 26, da Lei 8.443, de 1992, c/c o art. 217, §§ 1º e 2º do Regimento Interno do TCU, o parcelamento da (s) dívida (s) em até 36 parcelas, incidindo, sobre cada parcela, corrigida monetariamente, os correspondentes acréscimos legais, fixando-lhe o prazo de quinze dias, a contar do recebimento da notificação, para comprovar, perante o Tribunal, o recolhimento da primeira parcela, e de trinta dias, a contar da parcela anterior, para comprovar os recolhimentos das demais parcelas, devendo incidir, sobre cada valor mensal, atualizado monetariamente, os juros de mora devidos, no caso do débito, na forma prevista na legislação em vigor, alertando o responsável de que a falta de comprovação do recolhimento de qualquer parcela importará o vencimento antecipado do saldo devedor, nos termos do § 2º do art. 217 do Regimento Interno deste Tribunal; 
 9.6. enviar cópia deste Acórdão à Secretaria Especial da Cultura e ao responsável, para ciência, informando-os que a deliberação, acompanhada do Relatório e Voto que a fundamentam, estará disponível para consulta no endereço www.tcu.gov.br/acordaos, além de esclarecer que, caso requerido, o TCU poderá fornecer sem custos as correspondentes cópias, de forma impressa; 
9.7. encaminhar cópia da deliberação, bem como do relatório e do voto que a fundamentam, ao Procurador-Chefe da Procuradoria da República no Estado do Paraná, nos termos do § 3º do art. 16 da Lei 8.443/1992 c/c o § 7º do art. 209 do Regimento Interno do TCU, para adoção das medidas que entender cabíveis.

Tomada de contas especial em razão de omissão no dever de prestar contas do projeto cultural Pronac que teve por objeto a produção de espetáculo teatral de cultura cigana Gadjo Dilo (estrangeiro louco em romani-língua cigana) apresenta a temática de uma cultura importante entre as várias formadoras da nação brasileira.

Segunda Câmara

Secretaria Especial da Cultura

3. Responsável: Joao Graf Schreiber Neto (CPF: XXX.380.019-XX)

13.1. Ministros presentes: Ana Arraes (Presidente), Augusto Nardes, Aroldo Cedraz e Raimundo Carreiro (Relator).
13.2. Ministros-Substitutos presentes: Marcos Bemquerer Costa e André Luís de Carvalho.

RAIMUNDO CARREIRO

Adoto como relatório, nos termos do art. 1º, § 3º, inciso I, da Lei 8.443/92, a instrução de peça eletrônica 66, lavrada no âmbito da Secretaria de Controle Externo de Tomada de Contas Especial (SecexTCE) , endossada pelo diretor da subunidade, pelo titular da unidade técnica e pelo MPTCU (peças 67 a 69) : 
"INTRODUÇÃO
Cuidam os autos de tomada de contas especial instaurada pela Secretaria Especial da Cultura, em desfavor de Joao Graf Schreiber Neto (CPF: XXX.380.019-XX) , em razão de omissão no dever de prestar contas, captados por força do projeto cultural Pronac 10-11669, descrito da seguinte forma: "O PROJETO GADJO DILO: produção de espetáculo teatral de cultura cigana Gadjo Dilo ("estrangeiro louco" em romani-língua cigana) apresenta a temática de uma cultura importante entre as várias formadoras da nação brasileira. Trata-se de um espetáculo com diversos elementos da cultura cigana, apresentados através de teatro, música executada ao vivo e dança típica. O texto e direção geral são do paranaense Edson Bueno, figura de sensibilidade artística e notório reconhecimento".
HISTÓRICO
Em 23/1/2018, com fundamento na IN/TCU 71/2012, alterada pela IN/TCU 76/2016 e DN/TCU 155/2016, o dirigente da instituição Secretaria Especial da Cultura autorizou a instauração da tomada de contas especial (peça 15) . O processo foi registrado no sistema e-TCE com o número 581/2018.
A Port. nº 119, de 03/03/2011, autorizou a captação do valor de apoio, totalizando R$ 228.600,00, no período de 04/03/2011 a 31/12/2014 (peça 5) , com prazo para execução dos recursos 15/12/2011 a 31/12/2014, recaindo o prazo para prestação de contas em 30/1/2015.
A empresa proponente captou recursos autorizados, no montante de R$ 92.091,42, conforme atestam os recibos (peças 7 e 10) e/ou extratos bancários (peça 26) .
	O fundamento para a instauração da Tomada de Contas Especial, conforme consignado na matriz de responsabilização elaborada pelo tomador de contas, foi a constatação da seguinte irregularidade: 
Omissão no dever de prestar contas.
O responsável arrolado na fase interna foi devidamente comunicado e, diante da ausência de justificativas suficientes para elidir a irregularidade e da não devolução dos recursos, instaurou-se a tomada de contas especial.
	No relatório (peça 31) , o tomador de contas concluiu que o prejuízo importaria no valor original de R$ 92.091,42, imputando-se a responsabilidade a Joao Graf Schreiber Neto, na condição de proponente. 
	Em 23/5/2019, a Controladoria-Geral da União emitiu o relatório de auditoria (peça 32) , em concordância com o relatório do tomador de contas. O certificado de auditoria e o parecer do dirigente do órgão de controle interno concluíram pela irregularidade das presentes contas (peças 33 e 34) .
	Em 31/5/2019, o ministro responsável pela área atestou haver tomado conhecimento das conclusões contidas no relatório e certificado de auditoria, bem como do parecer conclusivo do dirigente do órgão de controle interno, manifestando-se pela irregularidade das contas, e determinou o encaminhamento do processo ao Tribunal de Contas da União (peça 35) .
Na instrução inicial (peça 38) , analisando-se os documentos nos autos, concluiu-se pela necessidade de realização de citação e audiência  do Sr. João Graf Schreiber Neto em virtude da "Não comprovação da boa e regular aplicação dos recursos federais captados com amparo no Pronac 10-11669, em face da omissão no dever de prestar contas dos valores transferidos", relativa à Irregularidade 1, objeto da citação, e do "Não cumprimento do prazo originalmente estipulado para prestação de contas do do projeto incentivado, cujo prazo encerrou-se em 30/1/2015", abrangendo a Irregularidade 2, objeto da audiência.
Em cumprimento ao pronunciamento da unidade (peça 40) , foram efetuadas citação e audiência do responsável por meio do Ofício 7384/2019-Secex-TCE (peça 42) , com ciência em 06/09/2019 (peça 43) , e sem a apresentação de qualquer elemento de defesa.
Em nova instrução técnica (peça 46) , inobstante a revelia do responsável no âmbito desta Corte, foi constatada a apresentação de defesa pelo responsável junto ao Ministério da Cultura (peça 21) , com esclarecimentos acerca das dificuldades em conseguir o financiamento e na subsequente execução, com apresentação de documentos à título de prestação de contas, cuja análise ensejou a realização de nova citação do responsável nos seguintes moldes:
46.1. realizar a CITAÇÃO do Sr. João Graf Schreiber Neto (CPF: XXX.380.019-XX) , com fundamento nos arts. 10, § 1º, e 12, incisos I e II, da Lei 8.443/1992 c/c o art. 202, incisos I e II, do RI/TCU, para que, no prazo de quinze dias, o responsável, em decorrência da conduta praticada, apresente alegações de defesa e/ou recolha, aos cofres do Fundo Nacional de Cultura (FNC) , a quantia abaixo indicada, atualizada monetariamente a partir da respectiva data até o efetivo recolhimento, abatendo-se na oportunidade a quantia eventualmente ressarcida, na forma da legislação em vigor, que gerou a irregularidade demonstrada a seguir
46.1.1. Irregularidade: não comprovação da boa e regular aplicação dos recursos federais captados com amparo no Pronac 10-11669, em face da impugnação total de despesas, ante a constatação de ausência da seguinte documentação comprobatória:
a) Comprovação da realização do objeto proposto, acompanhada das evidências de sua efetiva realização;
b) Comparativo de metas propostas com os resultados alcançados, a partir do cronograma físico constante do plano de trabalho;
c) Comprovação dos produtos e serviços por meio de exemplar de produto, apresentação de fotos, listas de presença, arquivos digitais, registro audiovisual, entre outros compatíveis com a natureza dos produtos;
d) Descrição das etapas de execução do objeto com os respectivos comprovantes das despesas realizadas, de acordo com o que foí estabelecido no Plano de Execução e na Planilha Orçamentária e respectivos ajustes autorizados pelo MinC;
e) Demonstrações das medidas adotadas pelo proponente para garantir a acessibilidade ao produto cultural, nos termos aprovados pelo MinC;
f) Demonstrações das medidas adotadas pelo proponente para garantir a democratização do acesso, nos termos aprovados pelo MinC;
g) Amostras e/ou registros fotográficos/videográficos das peças previstas no plano de divulgação do projeto;
h) Relação dos bens móveis e obras de arte adquiridos, produzidos ou construídos, juntamente com comprovante de realização da cotação de preços prevista no art. 14 desta Instrução Normativa;
i) Relação dos bens imóveis adquiridos, produzidos ou construídos;
j) Cópia do termo de aceitação definitiva da obra, quando o projeto objetivar a execução de obra ou serviço de engenharia; e
k) Recibo do destinatário, no caso de direcionamento de bem ou material permanente a outra entidade de natureza cultural, por parte do proponente.
46.1.1.1. Evidências da irregularidade: Portaria/Despacho inicial de instauração da TCE (peça 15) ; Extrato bancário conta específica, da data dos créditos até o encerramento da movimentação (peça 26) ; Ofício 13/2018-Coaob/CGARE/DEIPC/Sefic/MinC, de 8/3/2018 (vide peça 22, p. 2, parágrafo 4º) ; Recibos de captação (peças 7 e 10) ;
46.1.1.2. Dispositivos violados: Arts. 37, caput, e 70, parágrafo único, da Constituição Federal; art. 93 do Decreto-Lei 200/67; IN MinC 1/2010, art. 6º, inciso VI; IN-MinC 1/2012, arts. 6º, inciso V, e 71, §§ 1ºe 2º; IN-MinC 1/2013, arts. 10, inciso VI, 75, §1º, 78 e 90, parágrafo único; IN-MinC 1/2017, art. 106, inciso III, alínea "a"; IN-MinC 5/2017: art. 48, § 1º; art. 51, inciso III, alínea "a" e art. 8º da Lei 8.443/1992 c/c Acórdão 1928/2005-TCU-Segunda Câmara.
46.1.1.3. Valor histórico do débito e data de origem:
	Data de ocorrência
	Valor histórico (R$) 

	15/12/2011
	50.000,00

	27/12/2012
	42.091,42

             Valor atualizado do débito (sem juros) em 18/10/2019: R$ 138.763,29 (peça 45) 
46.1.1.4. Conduta: não demonstrar a boa e regular aplicação dos recursos federais recebidos e geridos por meio do instrumento em questão, no período de 15/12/2011 a 31/12/2014, em face da impugnação total de despesas, deixando de apresentar a documentação completa exigida para a prestação de contas, cujo prazo encerrou-se em 30/1/2015.
46.1.1.5. Nexo de causalidade: a conduta descrita impediu o estabelecimento do nexo causal entre as possíveis despesas efetuadas com os recursos recebidos, no âmbito do instrumento em questão, no período de 15/12/2011 a 31/12/2014, resultando em presunção de dano ao erário.
46.1.1.6. Culpabilidade: não há excludentes de ilicitude, de culpabilidade e de punibilidade; é razoável supor que o responsável tinha consciência da ilicitude de sua conduta; era exigível conduta diversa da praticada, qual seja, desincumbir-se do seu dever por meio da apresentação da documentação comprobatória completa na prestação de contas, no prazo e forma devidos.
47.Informar ao responsável que, caso venha a ser condenado pelo Tribunal, o débito ora apurado será acrescido de juros de mora, nos termos do § 1º do art. 202 do RI/TCU;
48.Esclarecer ao responsável, em obediência ao art. 12, § 2º, da Lei 8.443/1992, e ao art. 12, inciso VI, da Resolução TCU 170/2004, que o recolhimento tempestivo do débito somente saneará o processo caso seja reconhecida a sua boa-fé e não se constate outra irregularidade nas contas;
49.Encaminhar cópia da presente instrução ao responsável, a fim de subsidiar a apresentação de suas alegações de defesa e/ou razões de justificativa;
50.Esclarecer ao responsável, em obediência ao art. 12, § 3º, da Lei 8.443/1992, e ao art. 12, inciso VII, da Resolução TCU 170/2004, que o não atendimento à citação implicará revelia, para todos os efeitos, dando-se prosseguimento ao processo.
Em cumprimento ao pronunciamento da unidade (peça 48) , foi efetuada a citação do responsável nos moldes a seguir:
 Joao Graf Schreiber Neto - promovida a citação do responsável, conforme delineado adiante:
	Comunicação: Ofício 12967/2019 - Seproc (peça 50) 
Data da Expedição: 5/12/2019
Data da Ciência: não houve (Ausente) (peça 51) 
Observação: Ofício enviado para o endereço do responsável, conforme pesquisa de endereço no sistema da Receita Federal.
	
	Comunicação: Ofício 1578/2020 - Seproc (peça 53) 
Data da Expedição: 6/2/2020
Data da Ciência: não houve (Não procurado) (peça 54) 
Observação: Ofício enviado para o endereço do responsável, conforme pesquisa de endereço no sistema do TSE.
Fim do prazo para a defesa: 30/4/2020
	
	Comunicação: Ofício 23391/2020 - Seproc (peça 57) 
Data da Expedição: 28/5/2020
Data da Ciência: não houve (Ausente) (peça 59) 
Observação: Ofício enviado para o endereço do responsável, conforme pesquisa de endereço no sistema da Receita Federal.
	
	Comunicação: Ofício 23392/2020 - Seproc (peça 56) 
Data da Expedição: 28/5/2020
Data da Ciência: não houve (Ausente) (peça 60) 
Observação: Ofício enviado para o endereço do responsável, conforme pesquisa de endereço no sistema do Renach.
	
	Comunicação: Ofício 23393/2020 - Seproc (peça 58) 
Data da Expedição: 28/5/2020
Data da Ciência: não houve (Ausente) (peça 61) 
Observação: Ofício enviado para o endereço do responsável, conforme pesquisa de endereço no sistema do TSE.
	
	Comunicação: Edital 0859/2020 - Seproc (peças 63 e 64) 
Data da Publicação: 25/6/2020
Fim do prazo para a defesa: 10/7/2020
	
Conforme Despacho de Conclusão das Comunicações Processuais (peça 65) , as providências inerentes às comunicações processuais foram concluídas. 
Transcorrido o prazo regimental, o responsável Joao Graf Schreiber Neto permaneceu silente, devendo ser considerado revel, nos termos do art. 12, §3º, da Lei 8.443/1992.
ANÁLISE DOS PRESSUPOSTOS DE PROCEDIBILIDADE DA IN/TCU 71/2012
Avaliação de Viabilidade do Exercício do Contraditório e Ampla Defesa
	Verifica-se que não houve o transcurso de mais de dez anos desde o fato gerador sem que tenha havido a notificação do responsável pela autoridade administrativa federal competente (art. 6º, inciso II, c/c art. 19 da IN/TCU 71/2012, modificada pela IN/TCU 76/2016) , uma vez que o fato gerador da irregularidade sancionada ocorreu em 31/1/2015, e o responsável foi notificado sobre as irregularidades pela autoridade administrativa competente conforme abaixo:
Joao Graf Schreiber Neto, por meio de Edital acostado à peça 20, publicado em 27/02/2018.
Valor de Constituição da TCE 	
	Verifica-se, ainda, que o valor atualizado do débito apurado (sem juros) em 1/1/2017 é de R$ 126.763,32, portanto superior ao limite mínimo de R$ 100.000,00, na forma estabelecida conforme os arts. 6º, inciso I, e 19 da IN/TCU 71/2012, modificada pela IN/TCU 76/2016. 
OUTROS PROCESSOS/DÉBITOS NOS SISTEMAS DO TCU COM OS MESMOS RESPONSÁVEIS
	Informa-se que não foi encontrado débito imputável ao responsável em outros processos no Tribunal.
	A tomada de contas especial está, assim, devidamente constituída e em condição de ser instruída.
EXAME TÉCNICO
Da validade das notificações:
	Preliminarmente, cumpre tecer breves considerações sobre a forma como são realizadas as comunicações processuais no TCU. A esse respeito, destacam-se o art. 179, do Regimento Interno do TCU (Resolução 155, de 4/12/2002) e o art. 4º, inciso III, § 1º, da Resolução TCU 170, de 30 de junho de 2004, in verbis:
Art. 179. A citação, a audiência ou a notificação, bem como a comunicação de diligência, farse-ão:
I - mediante ciência da parte, efetivada por servidor designado, por meio eletrônico, fac-símile, telegrama ou qualquer outra forma, desde que fique confirmada inequivocamente a entrega da comunicação ao destinatário;
II - mediante carta registrada, com aviso de recebimento que comprove a entrega no endereço do destinatário;
III - por edital publicado no Diário Oficial da União, quando o seu destinatário não for localizado
 (...) 
Art. 3º As comunicações serão dirigidas ao responsável, ou ao interessado, ou ao dirigente de órgão ou entidade, ou ao representante legal ou ao procurador constituído nos autos, com poderes expressos no mandato para esse fim, por meio de:
I - correio eletrônico, fac-símile ou telegrama;
II - servidor designado;
III - carta registrada, com aviso de recebimento;
IV - edital publicado no Diário Oficial da União, quando o seu destinatário não for localizado, nas hipóteses em que seja necessário o exercício de defesa.
Art. 4º. Consideram-se entregues as comunicações:
I - efetivadas conforme disposto nos incisos I e II do artigo anterior, mediante confirmação da ciência do destinatário;
II - realizadas na forma prevista no inciso III do artigo anterior, com o retorno do aviso de recebimento, entregue comprovadamente no endereço do destinatário;
III - na data de publicação do edital no Diário Oficial da União, quando realizadas na forma prevista no inciso IV do artigo anterior.
§ 1º O endereço do destinatário deverá ser previamente confirmado mediante consulta aos sistemas disponíveis ao Tribunal ou a outros meios de informação, a qual deverá ser juntada ao respectivo processo.
 (...) 
	Bem se vê, portanto, que a validade da citação via postal não depende de que o aviso de recebimento seja assinado pelo próprio destinatário da comunicação, o que dispensa, no caso em tela, a entrega do AR em "mãos próprias". A exigência da norma é no sentido de o Tribunal verificar se a correspondência foi entregue no endereço correto, residindo aqui a necessidade de certeza inequívoca. 
	Não é outra a orientação da jurisprudência do TCU, conforme se verifica dos julgados a seguir transcritos:
São válidas as comunicações processuais entregues, mediante carta registrada, no endereço correto do responsável, não havendo necessidade de que o recebimento seja feito por ele próprio (Acórdão 3648/2013-TCU-Segunda Câmara, Relator Ministro JOSÉ JORGE) ;
É prescindível a entrega pessoal das comunicações pelo TCU, razão pela qual não há necessidade de que o aviso de recebimento seja assinado pelo próprio destinatário. Entregandose a correspondência no endereço correto do destinatário, presume-se o recebimento da citação. (Acórdão 1019/2008-TCU-Plenário, Relator Ministro BENJAMIN ZYMLER) ;
As comunicações do TCU, inclusive as citações, deverão ser realizadas mediante Aviso de Recebimento - AR, via Empresa Brasileira de Correios e Telégrafos, bastando para sua validade que se demonstre que a correspondência foi entregue no endereço correto. (Acórdão 1526/2007-TCU-Plenário, Relator Ministro AROLDO CEDRAZ) .
A validade do critério de comunicação processual do TCU foi referendada pelo Supremo Tribunal Federal, nos termos do julgamento do MS-AgR 25.816/DF, por meio do qual se afirmou a desnecessidade da ciência pessoal do interessado, entendendo-se suficiente a comprovação da entrega do "AR" no endereço do destinatário:
Ementa: agravo regimental. Mandado de segurança. Desnecessidade de intimação pessoal das decisões do tribunal de contas da união. art. 179 do regimento interno do TCU. Intimação do ato impugnado por carta registrada, iniciado o prazo do art. 18 da lei nº 1.533/51 da data constante do aviso de recebimento. Decadência reconhecida. Agravo improvido.
O envio de carta registrada com aviso de recebimento está expressamente enumerado entre os meios de comunicação de que dispõe o Tribunal de Contas da União para proceder às suas intimações.
O inciso II do art. 179 do Regimento Interno do TCU é claro ao exigir apenas a comprovação da entrega no endereço do destinatário, bastando o aviso de recebimento simples. 
Da revelia do responsável Joao Graf Schreiber Neto
No caso vertente, a citação do responsável se deu em endereços provenientes de pesquisas de endereços realizadas pelo TCU (vide parágrafos acima) , porquanto, devido ao insucesso de realizar a citação em endereços constantes nos sistemas CPF e CNPJ da Receita (peça 62) , buscou-se a notificação em endereços provenientes de sistemas públicos (TSE e Renach) e das bases de dados do próprio TCU. A entrega dos ofícios citatórios nesses endereços não ficou comprovada, razão pela qual promoveu-se a notificação por edital publicado no Diário Oficial da União (peça 63) 
Importante destacar que, antes de promover a citação por edital, para assegurar a ampla defesa, buscaram-se outros meios possíveis para localizar e citar o responsável, nos limites da razoabilidade, fazendo juntar aos autos informação comprobatória dos diferentes meios experimentados que restaram frustrados, tal como se demonstrou no item anterior da presente instrução (Acórdão 4851/2017-TCU-Primeira Câmara, Relator Ministro-Substituto Augusto Sherman) .
Nos processos do TCU, a revelia não leva à presunção de que seriam verdadeiras todas as imputações levantadas contra os responsáveis, diferentemente do que ocorre no processo civil, em que a revelia do réu opera a presunção da verdade dos fatos narrados pelo autor (Acórdão 1009/2018-TCU-Plenário, Relator: BRUNO DANTAS; 2369/2013 - TCU - Plenário, Relator: BENJAMIN ZYMLER e 2449/2013 - TCU - Plenário, Relator: BENJAMIN ZYMLER) . Dessa forma, a avaliação da responsabilidade do agente não pode prescindir da prova existente no processo ou para ele carreada. 
Ao não apresentar sua defesa, o responsável deixou de produzir prova da regular aplicação dos recursos sob sua responsabilidade, em afronta às normas que impõem aos gestores públicos a obrigação legal de, sempre que demandados pelos órgãos de controle, apresentar os documentos que demonstrem a correta utilização das verbas públicas, a exemplo do contido no art. 93 do Decreto-Lei 200/1967: "Quem quer que utilize dinheiros públicos terá de justificar seu bom e regular emprego na conformidade das leis, regulamentos e normas emanadas das autoridades administrativas competentes." 
Mesmo as alegações de defesa não sendo apresentadas, considerando o princípio da verdade real que rege esta Corte, procurou-se buscar, em manifestações do responsável na fase interna desta Tomada de Contas Especial, se havia algum argumento que pudesse ser aproveitado a seu favor. 
	Os argumentos apresentados na fase interna (peça 21) não elidem as irregularidades apontadas, uma vez que os documentos apresentados a título de prestação de contas parcial não evidenciam o nexo de causalidade com a execução do objeto acordado e com os recursos captados, conforme detalhado na instrução técnica à Peça 46.
Em se tratando de processo em que a parte interessada não se manifestou acerca das irregularidades imputadas, não há elementos para que se possa efetivamente aferir e reconhecer a ocorrência de boa-fé na conduta do responsável, podendo este Tribunal, desde logo, proferir o julgamento de mérito pela irregularidade das contas, conforme os termos dos §§ 2º e 6º do art. 202 do Regimento Interno do TCU. (Acórdão 2064/2011-TCU-Primeira Câmara (relator: Ubiratan Aguiar) , 6.182/2011-TCU-1ª Câmara (relator: Weber de Oliveira) , 4.072/2010-TCU-1ª Câmara (Relator: Valmir Campelo) , 1.189/2009-TCU-1ª Câmara (Relator: Marcos Bemquerer) , 731/2008-TCU-Plenário (Relator: Aroldo Cedraz) .
Dessa forma, o responsável Joao Graf Schreiber Neto deve ser considerado revel, nos termos do art. 12, §3º, da Lei 8.443/1992, devendo as contas serem julgadas irregulares, condenando-o ao débito apurado e aplicando-lhe a multa prevista no art. 57 da Lei 8.443/1992.
Prescrição da Pretensão Punitiva
	Vale ressaltar que a pretensão punitiva do TCU, conforme Acórdão 1441/2016-TCU-Plenário, Relator: Benjamin Zymler, que uniformizou a jurisprudência acerca dessa questão, subordina-se ao prazo geral de prescrição indicado no art. 205 do Código Civil, que é de dez anos, contado da data de ocorrência da irregularidade sancionada, nos termos do art. 189 do Código Civil, sendo este prazo interrompido pelo ato que ordenar a citação, a audiência ou a oitiva do responsável.
No caso em exame, não ocorreu a prescrição, uma vez que a irregularidade sancionada ocorreu em 31/1/2015, e o ato de ordenação da última citação ocorreu em 21 de outubro de 2019.
CONCLUSÃO
	Em face da análise promovida na seção "Exame Técnico", verifica-se que o responsável Joao Graf Schreiber Neto não logrou comprovar a boa e regular aplicação dos recursos, instado a se manifestar, optou pelo silêncio, configurando a revelia, nos termos do §3º, do art. 12, da Lei 8.443/1992. Ademais, inexistem nos autos elementos que demonstrem a boa-fé do responsável ou a ocorrência de outras excludentes de culpabilidade.
Vale ressaltar que a jurisprudência pacífica nesta Corte é no sentido da imprescritibilidade das ações de ressarcimento ao erário (Súmula TCU 282) . Dessa forma, identificado dano ao erário, devese instaurar e julgar o processo de tomada de contas especial para responsabilizar seus agentes causadores, respeitando o direito ao contraditório e à ampla defesa, independentemente de quando ocorreram os atos impugnados.
Verifica-se também que não houve a prescrição da pretensão punitiva, conforme análise já realizada.
	Tendo em vista que não constam dos autos elementos que permitam reconhecer a boa-fé do responsável, sugere-se que as suas contas sejam julgadas irregulares, nos termos do art. 202, § 6º, do Regimento Interno do TCU, com a imputação do débito atualizado monetariamente e acrescido de juros de mora, nos termos do art. 202, §1º do Regimento Interno do TCU, descontado o valor eventualmente recolhido, com a aplicação da multa prevista no art. 57 da Lei 8.443/1992.
Por fim, como não houve elementos que pudessem modificar o entendimento acerca das irregularidades em apuração, mantém-se a matriz de responsabilização presente na peça 37.
PROPOSTA DE ENCAMINHAMENTO
Diante do exposto, submetemos os autos à consideração superior, propondo ao Tribunal:
considerar revel o responsável Joao Graf Schreiber Neto (CPF: XXX.380.019-XX) , para todos os efeitos, dando-se prosseguimento ao processo, com fulcro no art. 12, § 3º, da Lei 8.443/1992; 
julgar irregulares, nos termos dos arts. 1º, inciso I, 16, inciso III, alínea c, da Lei 8.443/1992, c/c os arts. 19 e 23, inciso III, da mesma Lei, as contas do responsável Joao Graf Schreiber Neto (CPF: XXX.380.019-XX) , condenando-o ao pagamento das importâncias a seguir especificadas, atualizadas monetariamente e acrescidas dos juros de mora, calculadas a partir das datas discriminadas até a data da efetiva quitação do débito, fixando-lhe o prazo de quinze dias, para que comprove, perante o Tribunal, o recolhimento das referidas quantias aos cofres do Fundo Nacional de Cultura, nos termos do art. 23, inciso III, alínea "a", da citada lei, c/c o art. 214, inciso III, alínea "a", do Regimento Interno do TCU.  
		Débitos relacionados ao responsável Joao Graf Schreiber Neto (CPF: XXX.380.019-XX) :
	Data de ocorrência
	Valor histórico (R$) 

	15/12/2011
	50.000,00

	27/12/2012
	42.091,42

Valor atualizado do débito (com juros) em 19/8/2020: R$ 159.300,52
aplicar ao responsável Joao Graf Schreiber Neto (CPF: XXX.380.019-XX) , a multa prevista no art. 57 da Lei 8.443/1992 c/c o art. 267 do Regimento Interno do TCU, fixando-lhe o prazo de quinze dias, a contar da notificação, para que comprove, perante o Tribunal (art. 214, III, alínea "a", do Regimento Interno do TCU) , o recolhimento da dívida aos cofres do Tesouro Nacional, atualizada monetariamente desde a data do acórdão que vier a ser proferido por este Tribunal até a do efetivo recolhimento, se pagas após o vencimento, na forma da legislação em vigor;
	autorizar, desde logo, a cobrança judicial das dívidas, caso não atendidas a notificação, na forma do disposto no art. 28, inciso II, da Lei 8.443/1992;
autorizar também, desde logo, se requerido, com fundamento no art. 26, da Lei 8.443, de 1992, c/c o art. 217, §§ 1º e 2º do Regimento Interno do TCU, o parcelamento da (s) dívida (s) em até 36 parcelas, incidindo, sobre cada parcela, corrigida monetariamente, os correspondentes acréscimos legais, fixando-lhe o prazo de quinze dias, a contar do recebimento da notificação, para comprovar, perante o Tribunal, o recolhimento da primeira parcela, e de trinta dias, a contar da parcela anterior, para comprovar os recolhimentos das demais parcelas, devendo incidir, sobre cada valor mensal, atualizado monetariamente, os juros de mora devidos, no caso do débito, na forma prevista na legislação em vigor, alertando o responsável de que a falta de comprovação do recolhimento de qualquer parcela importará o vencimento antecipado do saldo devedor, nos termos do § 2º do art. 217 do Regimento Interno deste Tribunal; 
 enviar cópia do Acórdão que vier a ser proferido à Secretaria Especial da Cultura e ao responsável, para ciência, informando-os que a deliberação, acompanhada do Relatório e Voto que a fundamentarem, estará disponível para consulta no endereço www.tcu.gov.br/acordaos, além de esclarecer que, caso requerido, o TCU poderá fornecer sem custos as correspondentes cópias, de forma impressa; 
 	g) encaminhar cópia da deliberação, bem como do relatório e do voto que a fundamentarem, ao Procurador-Chefe da Procuradoria da República no Estado do Paraná, nos termos do § 3º do art. 16 da Lei 8.443/1992 c/c o § 7º do art. 209 do Regimento Interno do TCU, para adoção das medidas que entender cabíveis."
        É o Relatório.

não há

Procurador Marinus Eduardo De Vries Marsico

TOMADA DE CONTAS ESPECIAL. CITAÇÃO REVELIA. CONTAS IRREGULARES. DÉBITO. MULTA.

TOMADA DE CONTAS ESPECIAL (TCE)

Trata-se de tomada de contas especial (TCE) instaurada pela Secretaria Especial da Cultura, em desfavor de Joao Graf Schreiber Neto, em razão de omissão no dever de prestar contas dos recursos captados por força do projeto cultural Pronac 10-11669 "GADJO DILO". 
2.	Segundo consta da proposta do projeto cultural, a produção de espetáculo teatral de cultura cigana Gadjo Dilo ("estrangeiro louco" em romani-língua cigana) apresenta a temática de uma cultura importante entre as várias formadoras da nação brasileira. Trata-se de um espetáculo com diversos elementos da cultura cigana, apresentados através de teatro, música executada ao vivo e dança típica. O texto e direção geral são do paranaense Edson Bueno, figura de sensibilidade artística e notório reconhecimento".
3.	O valor autorizado para captação de apoio pela então Secretaria de Fomento à Cultura/Ministério da Cultura (MinC) foi de R$ 228.600,00, sendo o prazo estabelecido para a execução do objeto do projeto de 15/12/2011 a 31/12/2014 e apresentação da prestação de contas até o dia 31/1/2015.
4.	Entretanto, foi captado pelo responsável o valor de R$ 92.091,42, divididos em duas parcelas: a) R$ 50.000,00 em 15/12/2011; b) R$ 42.091,42 em 27/12/2012.
5. 	Transcorrido o prazo para a prestação de contas, o Sr. Joao Graf Schreiber Neto foi notificado pela então Secretaria de Fomento à Cultura/Ministério da Cultura (MinC) em 3/2/2017 para apresentá
-la, permanecendo silente segundo o Tomador de Contas.
6.	Embora seja consignada em diversos expedientes da fase interna da TCE a reprovação das contas do Sr. Joao Graf Schreiber, consta na matriz de responsabilização da lavra do Tomador de Contas omissão no dever de prestar contas, o que ensejou a instauração da presente tomada de contas especial.
7.	A instauração da TCE foi aprovada por todos os órgãos de praxe, culminando com atesto do ministro responsável pela área de que tomara conhecimento das conclusões contidas no relatório e certificado de auditoria, bem assim do parecer conclusivo do dirigente do órgão de controle interno que se manifestou pela irregularidade das contas, e o encaminhamento do processo a este Tribunal.
***
8.	No âmbito do TCU, o do Sr. Joao Graf Schreiber foi regularmente citado pela omissão no dever de prestar contas dos recursos federais transferidos, sendo promovida, na mesma oportunidade sua audiência pelo não cumprimento do prazo originalmente estipulado para prestação de contas do projeto incentivado, cujo prazo encerrou-se em 30/1/2015. O responsável teve ciência do ofício de citação e de audiência no dia 6/9/2019, porém, não apresentou defesa.
9.	Em vista de ser identificada posteriormente, pela unidade técnica, a defesa do responsável junto ao MinC em que relatava dificuldades em conseguir o financiamento para a execução do projeto, aduzindo documentos a título de prestação de contas, foi expedida nova citação, em síntese, para apresentar alegações de defesa ou recolher o valor do débito aos cofres do Fundo Nacional de Cultura (FNC) em face da não comprovação da boa e regular aplicação dos recursos federais captados com amparo no Pronac 10-11669, em razão da impugnação total de despesas, ante a verificação da ausência da seguinte documentação comprobatória:
"a) Comprovação da realização do objeto proposto, acompanhada das evidências de sua efetiva realização;
b) Comparativo de metas propostas com os resultados alcançados, a partir do cronograma físico constante do plano de trabalho;
c) Comprovação dos produtos e serviços por meio de exemplar de produto, apresentação de fotos, listas de presença, arquivos digitais, registro audiovisual, entre outros compatíveis com a natureza dos produtos;
d) Descrição das etapas de execução do objeto com os respectivos comprovantes das despesas realizadas, de acordo com o que foí estabelecido no Plano de Execução e na Planilha Orçamentária e respectivos ajustes autorizados pelo MinC;
e) Demonstrações das medidas adotadas pelo proponente para garantir a acessibilidade ao produto cultural, nos termos aprovados pelo MinC;
f) Demonstrações das medidas adotadas pelo proponente para garantir a democratização do acesso, nos termos aprovados pelo MinC;
g) Amostras e/ou registros fotográficos/videográficos das peças previstas no plano de divulgação do projeto;
h) Relação dos bens móveis e obras de arte adquiridos, produzidos ou construídos, juntamente com comprovante de realização da cotação de preços prevista no art. 14 desta Instrução Normativa;
i) Relação dos bens imóveis adquiridos, produzidos ou construídos;
j) Cópia do termo de aceitação definitiva da obra, quando o projeto objetivar a execução de obra ou serviço de engenharia; e
k) Recibo do destinatário, no caso de direcionamento de bem ou material permanente a outra entidade de natureza cultural, por parte do proponente."
10.	Em vista do insucesso de entregar o ofício ao responsável nos endereços pesquisados pelo TCU em diversas bases de dados como a do próprio TCU, CPF, CNPJ, TSE e Renach, o responsável foi notificado por edital publicado no Diário Oficial da União em 25/6/2020.
11.	Tendo em vista que o Sr. Joao Graf Schreiber Neto, instado a manifestar-se deixou transcorrer o prazo estipulado no ofício de citação em silêncio, tornou-se revel para todos os efeitos, nos termos do art. 12, §3º, da Lei 8.443/1992, dando-se prosseguimento ao processo.
12.	Em vista de não haver nos autos outros elementos que que demonstrem a boa-fé do responsável ou a ocorrência de outras excludentes de culpabilidade, acolho as análises e conclusões da SecexTCE, adotando-as como minhas razões de decidir, para julgar irregulares as contas do Sr. Joao Graf Schreiber Neto, com condenação em débito e aplicação de multa.
          	  Em face do exposto, Voto por que seja adotado o Acórdão que ora submeto ao escrutínio do Colegiado.
TCU, Sala das Sessões Ministro Luciano Brandão Alves de Souza, em 17 de novembro de 2020.
RAIMUNDO CARREIRO 
Relator